最高法院刑事判決　　　　　　九十六年度台上字第六六三０號
上　訴　人　甲○○
　　　　　　　　　　561號
上列上訴人因偽造文書案件，不服台灣高等法院台中分院中華民
國九十四年五月十一日第二審判決（九十四年度上訴字第五二六
號，起訴案號：台灣台中地方法院檢察署九十三年度偵字第一九
二一號），提起上訴，本院判決如下：
    主  文
原判決關於甲○○部分撤銷，發回台灣高等法院台中分院。
    理  由
本件原判決認定：上訴人甲○○與吳春玉原為夫妻（於民國八十
七年二月二十日結婚，九十二年五月六日辦理離婚登記），於婚
姻關係存續期間即八十九年七月二十六日，吳春玉由其父吳康民
出資，在台中縣太平市○○里○○路○段一０八號，設立「星光
大道撞球館」，並於八十九年九月十八日將負責人名義登記為吳
春玉，由吳春玉與上訴人共同經營。嗣因吳春玉與上訴人情感生
變，於八十九年十月間分居，吳春玉搬至台中縣沙鹿鎮○○路十
九號與其父吳康民同住。詎上訴人意圖為自己不法之所有，於九
十二年三月十日趁吳春玉上班未在前揭住處之際，向吳春玉之父
親吳康民以欲探視子女名義，借機進入吳春玉房間，徒手竊取吳
春玉之國民身分證一枚（嗣於同年月二十五日歸還）、「星光大
道撞球館」營利事業登記證一張。得手後，即基於偽造並行使偽
造私文書之犯意，於九十二年四月八日某時，在台中縣龍井鄉○
○村○○○路五六一號住處，以吳春玉已同意將「星光大道撞球
館」之所有權讓出，但上訴人信用破產，不能擔任負責人，所以
要登記給上訴人之弟紀華昌（經判決無罪確定）為由，向不知情
之紀華昌索取其國民身分證、印章各一枚後，即將吳春玉放置在
「星光大道撞球館」辦公室內之「星光大道撞球館」印章、吳春
玉所有之印章各一枚加以盜用，於同日交給稅務代理人蘇振賢，
利用不知情之蘇振賢以吳春玉之名義，偽造其同意將「星光大道
撞球館」之所有權讓渡予紀華昌之具有私文書性質之讓渡書、承
諾書各一紙，於九十二年四月十日，由蘇振賢填具台中縣政府營
利事業統一發證變更登記申請書，向台中縣政府建設局商業課人
員黃麗玲，辦理變更登記負責人為紀華昌，使承辦公務人員將此
不實事項登載於職務上所掌之公文書，足生損害於吳春玉及台中
縣政府對營利事業管理之正確性，「星光大道撞球館」嗣於九十
二年七月二十一日歇業，九十二年八月二十六日經核准停業等情
，因而撤銷第一審關於上訴人部分之判決，改判仍論處上訴人行
使偽造私文書，足以生損害於公眾及他人罪刑，固非無見。
惟查：(一)、科刑之判決書，對於犯罪事實，必須詳加認定及記載
，而後於理由內敘明其認定犯罪事實所憑之證據及理由，方足資
為論罪科刑之依據；倘事實欄已有敘及而理由未加說明，是為理
由不備，若理由已加說明，而事實欄無此記載，則理由失其依據
，均足構成撤銷之原因。原判決事實認定上訴人「利用不知情之
蘇振賢以吳春玉之名義，偽造其同意將『星光大道撞球館』之所
有權讓渡予紀華昌之具有私文書性質之讓渡書、承諾書各一紙」
，並於理由壹、二、說明上訴人「利用不知情之蘇振賢偽造並行
使上開偽造之讓渡書、承諾書，向台中縣政府建設局商業課人員
辦理負責人變更之所為，為間接正犯。」然原判決並未於理由內
說明其認定上訴人係「利用不知情之蘇振賢偽造上開偽造之讓渡
書、承諾書」之依據，已有判決理由不備之違法。況原判決理由
壹、一、復說明「……證人蘇振賢於檢察官偵查中結證稱：『
……他們之間有一讓渡書。被告甲○○是在九十二年四月份將讓
渡書交給其，要其辦理過戶……』，是否又認定該讓渡書非上訴
人利用蘇振賢偽造？如果無訛，此部分原判決事實之記載與理由
之說明亦有矛盾。另原判決事實記載上訴人所為，係「使承辦公
務人員將此不實事項登載於職務上所掌之公文書，足生損害於吳
春玉及台中縣政府對營利事業管理之正確性」，然上開公文書究
竟何指？原判決事實未予認定，理由亦未說明其論斷之依據，自
有可議。(二)、原判決理由壹、四、以公訴人雖認上訴人於原判決
所載時、地，除竊取告訴人所有之國民身分證、「星光大道撞球
館」營利事業登記證外，尚有竊取「星光大道撞球館」印章及告
訴人印章等語。然因告訴人於第一審明確證稱：「星光大道撞球
館」之營利事業登記證、印章及伊所有之印章是放置在「星光大
道撞球館」辦公室內等語明確，是上訴人並未竊取上開印章，公
訴人前開所指，容有誤會。然檢察官起訴係以上訴人此部分並構
成竊盜罪嫌，倘原判決認定上訴人此部分犯罪不能證明，自應於
判決內說明不另為無罪諭知之理由，乃僅於理由內敘明檢察官所
指「容有誤會」，未依法予以審理、判決，自有已受請求之事項
未予判決之違法。(三)、刑法第三百二十條之竊盜罪，係以意圖為
自己或第三人不法之所有，而竊取他人之動產者為其構成要件，
是欲論處被告該罪，自以被告具有為自己或第三人不法所有之意
圖為前提，倘無不法所有之意圖，尚難以該罪相繩。原判決事實
記載上訴人「……借機進入吳春玉之房間，徒手竊取吳春玉之國
民身分證一枚（嗣於同年月二十五日歸還）」，並於理由說明此
部分應論以竊盜罪責。然上訴人已否認其事，原判決事實亦記載
上訴人「嗣於同年月二十五日歸還」該身分證，理由壹、一、
所引用吳春玉、吳康民之證言亦均證稱上訴人係於九十二年三月
二十五日將該身分證交還吳康民，吳春玉另稱其打電話給上訴人
，上訴人否認其事等語，如果無訛，吳春玉當時既不知其身分證
係由上訴人取走，上訴人於被發現前即返還上開身分證，其就此
部分是否確有不法所有之意圖即非無疑？原判決遽予論斷上訴人
構成犯罪，亦有證據上理由矛盾及理由不備之違法。以上或為上
訴意旨所指摘，或為本院得依職權調查之事項，應認上訴為有理
由。按第三審法院應以第二審判決所確認之事實為判決基礎，刑
事訴訟法第三百九十四條第一項前段定有明文。原判決上述之違
背法令，影響於事實之確定，本院無可據以為裁判，應將原判決
撤銷，發回原審法院更為審判。
據上論結，應依刑事訴訟法第三百九十七條、第四百零一條，判
決如主文。
中　　華　　民　　國　九十六　年　 十一 　月　二十九　日
                      最高法院刑事第一庭
                          審判長法官  董　明　霈
                                法官  林　茂　雄
                                法官  張　祺　祥
                                法官  呂　永　福
                                法官  蕭　仰　歸
      本件正本證明與原本無異
                                      書  記  官
中　　華　　民　　國　九十六　年　 十二　 月　　五　　日
                                                Ａ
